【裁判字號】    95,簡,4
【裁判日期】    950407
【裁判案由】    排除侵害
【裁判全文】
臺灣高雄地方法院民事簡易判決            95年度簡字第4號
原      告  甲○○
                      樓
訴訟代理人  丙○○
            丁○○
被      告  乙○○
當事人間排除侵害事件，本院民國95年3 月24日言詞辯論終結，
判決如下：
    主  文
被告應將坐落高雄高雄縣鳳山市○○○段第208 地號土地上之建
號第3882號建物共同使用部份地下一樓如附圖編號A 所示停車位
（面積為13平方公尺）騰空交還原告。
訴訟費用由被告負擔。
本判決得假執行；但被告如以新台幣參拾伍萬元為原告供擔保後
，得免為假執行。
    事  實  及  理  由
一、原告起訴主張：原告於民國94年5 月4 日於本院93年度執字
    第57090 號號清償債務強制執行事件拍賣訴外人即該事件執
    行債務人王永明所有之不動產事件中，向本院民事執行處拍
    定取得原為王永明所有之坐落高雄縣鳳山市○○○段第208
    地號土地所有權應有部分10,000分之147 ，及其地上建號38
    61號即門牌號碼高雄縣鳳山市○○街131 號9 樓之建物全部
    ，及前開建物之共同使用部分即建號3882號、總面積2410.9
    5 平方公尺、應有部分10,000分之209 之房地（下稱系爭不
    動產）。其中共同使用部分應有部分10,000分之209 ，係包
    括該大樓地下一層如附圖編號A 所示停車位（面積13平方公
    尺，下稱系爭停車位）之專有使用權，詎被告竟無正當權源
    占用系爭停車位並拒不返還，爰依民法第767 條所有物返還
    請求權及分管契約之法律關係，求為判決：被告應將系爭停
    車位騰空返還予原告。
二、被告則以：被告為本件「大昌龍邸」公寓大廈之區分所有權
    人之一，被告係於83年間購買上開公寓大廈中門牌號碼高雄
    縣鳳山市○○街131 號8 樓之房屋，另於93年1 月間新臺幣
    （下同）350,000 元之價格，向王永明購買系爭停車位之專
    屬使用權，並於93年6 月向管理委員會登記；而王永明則係
    於83年間向原始起造之建商購買系爭高雄縣鳳山市○○街13
    1 號9 樓房屋時，即另行加價向建商購買系爭停車位之專屬
    使用權，被告向王永明購買系爭停車位之專屬使用權，自非
    無權占有。原告於94年間向本院拍定取得系爭不動產前，訴
    外人王永明已將系爭停車位之專屬使用權轉讓予被告，且王
    永明與建商之房屋買賣契約第1 項明訂，房屋買賣之範圍係
    除私有停車位之共同使用部分之分擔面積，顯見停車位部屬
    共同持份與使用部分，是以原告所取得之系爭不動產並不包
    括系爭停車位。聲明求為判決：駁回原告之訴，並陳明如受
    不利之判決，願供擔保免為假執行。
三、兩造不爭執之事項：
  (一)原告主張其於94年5 月4 日於本院93年度執字第57090 號強
    制執行事件中，向本院民事執行處拍定取得原為王永明所有
    之系爭不動產之事實，並有系爭不動產之本院權利移轉證書
    、土地及建物所有權狀、土地及建物登記謄本各1 份在卷為
    證，且經本院依職權調閱上開執行卷宗查明屬實。
  (二)系爭停車位原係王永明於83年間向原始起造建商昇旺建設股
    份有限公司（下稱昇旺公司）購買系爭不動產時另外加價購
    買；嗣後於93年1 月間，再由亦為區分所權人之一之被告以
    350,000 元之價格向王永明購得；而被告於向王永明購買系
    爭停車位之專用使用權後，並未就系爭停車位之應有部份另
    外辦理應有部份之移轉登記手續；另系爭停車位現由被告占
    有中等事實，並有王永明與昇旺公司預定房屋買賣契約書及
    購買汽車停車位約定書、系爭土地及建物登記謄本各1 份附
    卷可佐。
  (三)「大昌龍邸」公寓大廈為12層樓之公寓大廈，全部之公共設
    施只編列一個建號，即高雄縣鳳山市○○○段建號3882號；
    而系爭停車位係位於地下室一樓北側，編號為1 號，並未獨
    立編列建號之事實，有上開建號3882號全部建物登記謄本在
    卷可參，並經本院會同兩造勘驗現場屬實，有本院94年12月
    26日勘驗筆錄，及附圖即高雄縣鳳山地政事務所於95 年1月
    4 日以該所鳳地所二字第0950000100號函所檢送之系爭停位
    建物測量成果圖附卷可參。
四、本件爭點在於：原告是否已因拍定而繼受取得系爭停車位之
    所有權及專用使用權之分管契約？及被告於93年間以350,00
    0 元之價格向王永明購買系爭停車位專屬使用權之買賣契約
    是否得對抗原告？茲分述如下：
  (一)原告是否已因拍定而繼受取得系爭停車位之所有權及專用使
    用權之分管契約？
  1.按民法第818 條規定：各共有人按其應有部分，對於共有物
    之全部，有使用、收益之權。惟同法第820 條第1 項復規定
    ，共有物除契約另有訂定外，由共有人共同管理之。而所謂
    管理，旨在為使用、收益。足見民法第818 條之規定，係指
    共有物尚未經共有人為分管之約定時始有其適用，倘共有人
    就共有物已為分管之約定，共有人只能就各自分管部分而為
    使用、收益。而公寓大廈共用部分之供特定區分所有權人使
    用，須經約定，依目前實務及學界之見解，其約定成立方式
    有三：(1)全體區分所有權人之同意成立分管契約（民法第81
    9 條第2 項）；(2)規約（公寓大廈條例第23條）；(3)讓售契
    約：區分建築物之原始出賣人（通常為建築商或起造人），
    於分批出售區分所有權時，以定型化契約約定特定區分所有
    權人對共用部分有專用權。本件訴外人王永明係於向原始起
    造房屋之昇旺公司買受系爭不動產時，另外加價購買系爭停
    車位，而由該建商將共同部分之系爭停車位為訴外人王永明
    與其他區分所有權人間設定系爭停車位之專用使用權，並經
    由全體區分所有權人透過讓售契約而同意約定停車位部分專
    用權之分管契約，有王永明之預定房屋買賣契約書及購買汽
    車停車位約定書各1 份在卷可證，則系爭停車位原供特定區
    分所有權人即王永明使用，顯依讓售契約所成立，王永明因
    該讓售契約而與其他區分所有權人間成立分管契約，並得因
    此分管契約就系爭停車位主張享有專用使用權，而得以排除
    其他人之侵害。
  2.再公寓大廈區分所有建物之停車空間，依其登記方式可區分
    為：有僅就地下室停車位部分獨立編列建號而不與其他公共
    設施列同一建號者；及與其他公共設施（例如各樓層樓梯、
    梯間、屋頂突出物、電器室、車道、管線間等）共同編列一
    建號等二種情形；於後者即地下室未獨立編號之情形，各區
    分所有權人就各種共同使用部分，並非必然按其區分所有建
    物即專有部分之面積與共同使用部分之面積比例計算。蓋各
    區分所有人有需停車位者，有不需停車位者，需停車位者於
    買受其專有部分時，得一併買受地下室停車位即共同使用部
    分之應有部分，未買受停車位者即予除外而無該共同使用部
    分之應有部分，且地政機關於建築改良物登記簿上就共同使
    用部分係另編建號，詳列各區分所有人就共同使用部分之權
    利範圍（即應有部分），故作為停車位之地下室，即共同使
    用部分並非當然屬於全體住戶所共有，若未買受地下室停車
    位，且地政機關就地下室即共同使用部分所登記之權利範圍
    ，亦因其有無買受停車位而有差異，即無依民法第799 條規
    定「推定」為各區分所有人共有之餘地（最高法院86年度台
    上字第1655號判決意旨參照）。換言之，如地政機關就該停
    車位之登記，係採有購買停車位者，增加其共同使用部分之
    應有部分比例之方式者，即應由購買停車位者，依其購買之
    權限範圍為專有使用，未經登記購買停車位者，就該停車位
    空間即無專有使用之權能，以表彰其應有部分比例之不同，
    並符合各區分所有人間權利義務之具體內涵。
  3.本件系爭「大昌龍邸」公寓大廈全部公共設施只編列一個建
    號，即建號3882號，就該大廈之停車位部份並未獨立編列建
    號，業見前述，屬地下室停車場未另編建號之登記方式。而
    本件建商與王永明所簽訂之預定房屋買賣契約書第4 條所載
    ：「地下室屬權：地下室梯間、‧‧、機車停車場等公共設
    施，依各戶私有面積比例持有隨同房屋為甲方（買受人）所
    共有，其餘非屬共同使用部分規劃為汽車停車場，其使用權
    按既定編號屬另購買車位之各住戶所有及使用」，此有王永
    明之大昌龍邸預定房屋買賣合約書1 份在卷可參，佐以該大
    廈共有78戶住戶及45個停車位，經核與原告建物總面積同為
    97 .98 平 公尺者，有停車位者之共同使用建物部分之權利
    範圍較無停車位者多出96/10000，其餘相同建物總面積住戶
    ，有車位者較無車位者之共同使用建物部分之權利範圍亦多
    出118/10000 至159/10000 不等，有「大昌龍邸」全棟住戶
    專有部分之建物謄本78份及其共同使用部分即建號3882號之
    建物謄本1 份在卷可考，依此足認系爭大樓之停車位登記方
    式，係將之內含於建物之共同使用部分之應有部分比例而為
    標示，並就有購買車位者以共同使用部分之應有部分權利範
    圍增加方式表彰取得系爭停車位之永久專有使用權。
  4.按同一建物所屬各種共同使用部分，應視各區分所有人實際
    使用情形，分別合併，另編建號，單獨登記為各相關區分所
    有人共有，但若有部分區分所有人不需使用該共同使用部分
    者，得予除外，而該共同使用部分之所有權，應於各相關區
    分所有建物所有權移轉時，隨同移轉於同一人，並不得單獨
    移轉於非區分所有權人，此觀84年7 月12日修正前之土地登
    記規則第72條第1 款、第2 款（修正後第81條第1 款）之規
    定自明，再按「區分所有建物之共同使用部分，性質上屬共
    有，且附屬於區分所有建物，共有人將各相關區分所有專有
    部分之建物移轉時，依土地登記規則第72條第2 款（應為修
    訂後之第80條）規定，其共同使用部分之所有權，亦隨之移
    轉與同一人。各共有人對於該共同使用部分之設施，雖可依
    其共有部分之經濟目的，加以使用或約定分管，但使用權為
    所有權之積極權能之一，不得與所有權分離而單獨為買賣標
    的。又地下室停車位共同使用部分，與建物專有部分，具有
    密切不可分之主從關係，建物專有部分所有人，不得將共同
    使用部分之車位使用權單獨出售他人，或保留車位使用權而
    將建物專有部分出售他人。」，有最高法院85年度台上字第
    569 號判決之要旨可資參照。另「共有人於與其他共有人訂
    立共有物分割或分管之特約後，縱將其應有部分讓與第三人
    ，其分割或分管契約對於受讓人仍繼續存在。」，亦有最高
    法院48年台上字第1065號判例之要旨可資參照。本院上開強
    制執行事件之查封、拍賣公告、拍定、及權利移轉證書所載
    之範圍並未載明有系爭停車位之事實，為兩造所不爭執，並
    經本院調取上開執行事件之卷宗核閱屬實，然依上述規定及
    最高法院裁判及判例之意旨可知，本院上開強制執行事件雖
    未載明拍賣之範圍及於系爭停車位，但原告所拍定取得之權
    利範圍仍包含上開主建物、坐落基地之應有部份及附屬之包
    含表彰系爭停車位之同段建號3882建物之應有部分在內，並
    繼受訴外人與其他區分所有權人間所成立之系爭停車位專有
    使用權之分管契約。
  5.至被告雖抗辯依上開王永明與建商之預定房屋買賣契約書第
    1 條、第4 條規定停車場非共同使用部分，及大昌龍邸購買
    停車位約定書第4 條載明：「買受人承認本件汽車停車位無
    產權登記」，故而系爭車位不屬共同使用部分，且無產權登
    記，不可能包含在法院拍賣範圍內等語。然解釋契約，不得
    拘泥文字，而應以當事人真意為準。本件共同使用部分即建
    號3882號之登記層次係包含地下層（面積1462.40 平方公尺
    ）全部，且停車位部分未另立建號登記，有上開登記謄本在
    卷可證，則位在地下層之汽車停車位必然包含在建號3882號
    之登記範圍內，再參以上開預定房屋買賣契約書第1 條、第
    4 條約定，非屬地下室汽車停車場之共同使用部分，依各戶
    私有面積比例持有隨同房屋為甲方（買受人）所共有，其餘
    規劃為汽車停車場部分，其使用權按既定編號屬另購買車位
    之各住戶所有及使用等內容觀之，足認本件建商係採有購買
    停車位者，增加其共同使用部分之應有部分比例之方式登記
    。是上開大昌龍邸購買停車位約定書第4 條應係指該停車位
    無獨立之產權登記之意，並非指地下室停車位並未含在共同
    使用部分之登記範圍內甚明，被告此部分所辯，並無理由。
  6.綜上，堪認原告取得系爭房地所有權之共同使用部分應有部
    分範圍內，已包含系爭停車位，參照前揭說明，原告對於系
    爭停車位具專有使用之權能，即得排除他人無權占用。
  (二)被告於93年間以350,000 元之價格向購買系爭停車位專有使
    用權之買賣契約是否得對抗被上訴人？
  1.公寓大廈之停車位若未另行編定建號，辦理建物第一次登記
    者，乃屬區分所有建物共同使用部分之應有部分，該應有部
    應隨同主建物即區分所有建物之所有權即專有部分 (主權利
    ） 一併移轉，不得個別移轉予第三人或為分割然同一公寓
    大廈之區分所有權人，業見前述。然若向同一大廈區分所有
    權人購買停車位，依法自可辦理共用部份之應有部分之變更
    登記。即須依土地法之相關規定向地政機關辦理應有部分之
    移轉變更登記，藉以彰顯及對外公示其對共有物使用之權利
    範圍。故登記實務上，所有權人為實際需要經相關區分所有
    權人及他項權利人同意，將其專作停車空間用途之共同使用
    部分移轉於同一建物之他區分所有權人者，登記機關亦得予
    以受理，內政部79年7 月16日台（79）內地字第819823號函
    及內政部83年8 月2 日台（83）內地字第8309 551號函亦同
    此見解。
  2.再按「依本法所為之登記，有絕對效力。」，土地法第43條
    定有明文。次按「又地下室車位共同使用部分，與建物專有
    部分，具有密切不可分之主從關係，建物專有部分所有人不
    得將共同使用部分之車位使用權單獨出售他人，或保留車位
    使用權而將建物專有部分出售他人。系爭停車位之產權係登
    記在前業主黃某持有之大樓公共設施之應有部分萬分之三三
    三，此應有部分已由被上訴人取得。上訴人雖同為大樓之區
    分所有建物所有人，並已向黃某單獨價購系爭停車位，惟此
    屬其與黃某間之買賣行為，僅具債權效力，不得以之對抗被
    上訴人，是上訴人抗辯其向黃某購買系爭停車位，非屬無權
    占有，即無足採取。」，最高法院87年度台上字第2199號判
    決意旨可資參照。是以區分所有權人間購買共同使用部分之
    停車位或應有部分之買賣契約，僅具有債權效力，不得對抗
    該契約以外之第三人，而只有在向地政機關辦理應有部份之
    變更登記後，因土地法第43條之規定，使變更登記具有對外
    之公示效力後，方得對抗債權契約以外之第三人。
  3.本件被告向王永明購買系爭車位之使用權，並向大廈管理委
    員會報告，取得使用證明書等情，固為兩造所不爭，並有大
    昌龍邸停車位置使用證明書1 份在卷可證，然被告係僅向王
    永明購買系爭停車位之使用權，是否已有另外購買系爭車位
    之應有部份之合意，已有疑問；且即使認為其真意並有購買
    系爭車位之應有部份之意思，但被告並未辦理系爭停車位之
    應有部份移轉登記手續，依上開說明，被告不得以此僅具債
    權效力之債權契約對抗嗣後已取得所有權之原告。又大廈之
    管理委員會並無權對約定專用部分（車位）為任何變更之權
    限，亦無認定所有權或專有使用權係真正歸屬於何人之權限
    ，此觀公寓大廈管理條例第36條規定自明，故被告即使向該
    大廈之管理委員會報告，亦不足以認為其係系爭停車位之專
    有使用權人。
五、綜上所述，本件原告依民法第767 條所有物返還請求權及系
    爭停車位分管契約之法律關係，請求被告將系爭停車位騰空
    返還予原告，為有理由，應予准許。
六、本件為適用簡易程序，原告勝訴部分，應依職權宣告假執行
    ，被告陳明願供擔保請准免為假執行，核無不合，爰酌定相
    當之擔保金額，予以准許。
七、本件法律關係及事證已臻明確，兩造其餘攻擊防禦方法，經
    核於本判決結果不生影響，爰不一一論述，併此敘明
八、據上論結，本件原告之訴為有理由，依民事訴訟法第78條、
    第389 條第1 項第3 款、第392 條，判決如主文。
中    華    民    國    95    年    4     月    7    日
                  民事鳳山簡易庭法  官  陳億芳
正本係照原本作成。
如不服本判決，應於送達後20日內，向本院提出上訴狀並表明上
訴理由，如於本判決宣示後送達前提起上訴者，應於判決送達後
20日內補提上訴理由書（須附繕本）。
中    華    民    國    95    年    4     月    7    日
                                書記官  吳建德


司法院資訊處製作；財團法人民間司法改革基金會備份。
